【裁判字號】    99,訴,287
【裁判日期】    991118
【裁判案由】    侵占等
【裁判全文】
臺灣板橋地方法院刑事判決               99年度訴字第287號
公  訴  人  臺灣板橋地方法院檢察署檢察官
被      告  甲○○
選任辯護人  郭玉健律師
上列被告因侵占等案件，經檢察官提起公訴（98年度偵字第
30155 號），被告於準備程序中就被訴事實為有罪之陳述，經本
院合議庭裁定由受命法官獨任進行簡式審判程序，判決如下：
    主  文
甲○○意圖為自己不法之所有，侵占自己持有他人之物，處有期
徒刑拾月，減為有期徒刑伍月；又行使偽造私文書，處有期徒刑
柒月，偽造收據上「丙○○」之署押壹枚沒收。應執行有期徒刑
拾月，偽造收據上「丙○○」之署押壹枚沒收。
    事  實
一、甲○○為地政士，緣乙○○（更名前為丙○○）於民國89年
    間，向許明嬌購買座落於臺北縣板橋市○○段195之22 號、
    195 之26號土地，及其上門牌號碼為臺北縣板橋市○○路○
    段167 號房屋，雙方約定買賣價金為新臺幣（下同）1650萬
    元，乙○○即委託甲○○代為辦理購買系爭房地之所有權移
    轉登記及抵押權設定登記事宜，另委請甲○○代為交付購屋
    價金予許明嬌。詎甲○○竟意圖為自己不法之所有，於89年
    7 、8 月間，將乙○○所交付之購屋款其中450 萬元侵占入
    己。
二、嗣經乙○○查覺上情，甲○○始與乙○○協議由甲○○分期
    付款清償，且提供名下門牌號碼嘉義縣民雄鄉寮頂村21鄰富
    義新村96號之房屋及其座落土地設定抵押權與乙○○，並於
    90年5 月19日辦理抵押權設定登記完竣。惟事後甲○○分期
    清償未果，乙○○遂於97年3 月10日向臺灣嘉義地方法院嘉
    義簡易庭聲請拍賣甲○○上開抵押物，甲○○為免上開抵押
    物遭法院查封拍賣，乃於97年6 月3 日向法院具狀聲明異議
    ，並基於行使偽造私文書之犯意，於聲明異議狀之附件中，
    提出伊偽造收據1 紙，表明94年2 月6 日還款82萬元予乙○○，並偽造「丙○○」之署名於該收據上，向臺灣嘉義地方
    法院簡易庭行使之，足生損害於乙○○及法院辦理拍賣程序
    之正確性。
三、案經乙○○訴請臺灣板橋地方法院檢察署檢察官偵查起訴。
    理  由
一、本案被告甲○○所犯係死刑、無期徒刑、最輕本刑為3 年以
    上有期徒刑以外之罪，其於準備程序中就前揭被訴事實為有
    罪之陳述，經受命法官告知簡式審判程序之旨，並聽取其與
    公訴人之意見後，本院認無不得或不宜改依簡式審判程序進
    行之情事，依刑事訴訟法第273 條之1 第1 項、第284 條之
    1 規定，裁定本案由受命法官獨任進行簡式審判程序；且依
    刑事訴訟法第273 條之2 及第159 條第2 項規定，不適用傳
    聞法則有關限制證據能力之相關規定，合先敘明。
二、上揭犯罪事實，業據被告於本院審理時自白不諱，核與告訴
    人乙○○之指訴相符，復據證人許明嬌、證人即許明嬌之子
    姚江泰、證人即告訴人之夫吳瑞豐證述明確，且有臺北縣板
    橋市○○段195 之22號、195 之26號土地登記第一類謄本、
    臺北縣板橋市○○段2197建號建物登記第一類謄本（臺灣板
    橋地方檢察署97年度他字第7522號偵查卷第5 至10頁參照）
    、嘉義縣民雄鄉○○段995 地號土地登記第一類謄本、嘉義
    縣民雄鄉○○段29建號建物登記第一類謄本（同上卷第11至
    14頁參照）、臺北國際商業銀行支票號碼QF0000000 號支票
    及轉帳收入傳票各1 紙（同上卷第61、62頁參照）、臺灣嘉
    義地方法院非訟第二審97年度抗字第36號全卷、偽造之收據
    1 紙（臺灣板橋地方法院檢察署98年度偵字第30155 號偵查
    卷第76頁證物袋參照）、內政部警政署刑事警察局98年11月
    10日刑鑑字第0980150874號鑑定書（同上卷第54至55頁參照
    ），及98年12月9 日刑鑑字第0980164077號鑑定書（同上卷
    第57至59頁參照）等附卷可稽，足證被告之自白與事實相符
    ，應堪信為真實，本件被告犯行事證明確，應予依法論科。
三、查被告為犯罪事實欄一所示犯行後，94年2 月2 日修正公布
    之刑法部分條文業於95年7 月1 日生效施行。而依修正後之
    刑法第2 條第1 項規定：「行為後法律有變更者，適用行為
    時之法律。但行為後之法律有利於行為人者，適用最有利於
    行為人之法律。」已將新舊法律適用之「從新從輕」原則，
    改採「從舊從輕」原則；且此規定係規範行為後法律變更所
    生新舊法律比較適用之準據法，是刑法第2 條本身雖經修正
    ，但刑法第2 條既屬適用法律之準據法，本身尚無比較新舊
    法之問題，應一律適用裁判時之現行刑法第2 條規定以決定
    適用之刑罰法律。又比較時，應就罪刑有關之共犯、未遂犯
    、想像競合犯、牽連犯、連續犯、結合犯，以及累犯加重、
    自首減輕暨其他法定加減原因（如身分加減）與加減例等一
    切情形，綜其全部罪刑之結果而為比較（最高法院95年度第
    8 次刑事庭會議決議參照），並應為一體之適用，而不能割
    裂而分別適用有利益之條文（最高法院27年上字第2615號判
    例意旨參照），茲分別比較如下：
    (一)刑法第335 條第1 項侵占罪之法定刑為「5 年以下有期徒
      刑、拘役或科或併科1000元以下罰金」，故有關罰金之法
      定最低刑度應依刑法第33條第5 款定之。舊法第33條第5
      款規定罰金為銀元1 元以上，而新法第33條第5 款規定罰
      金為新臺幣1000元以上，經比較新舊法律規定，新法並未
      有利於行為人。
    (二)舊法第51條第5 款原規定：「宣告多數有期徒刑者，於各
      刑中之最長期以上，各刑合併之刑期以下，定其刑期。但
      不得逾20年。」修正後新法第51條第5 款則修正為：「宣
      告多數有期徒刑者，於各刑中之最長期以上，各刑合併之
      刑期以下，定其刑期。但不得逾30年。」是以新法修正後
      ，有關有期徒刑合併定應執行刑之上限從20年提高至30年
      ，行為人將可受到較舊法更高之刑度，經比較新舊法律規
      定，新法並未有利於行為人。
    (三)是依「罪刑綜合比較原則」及「擇用整體性原則」，比較
      新舊法律之結果，被告行為時之舊法對於被告較為有利，
      爰依刑法第2 條第1 項前段規定，一體適用行為時即修正
      前刑法之相關規定予以處斷。另刑法施行法增訂第1 條之
      1 規定係為因應新法生效施行後，依刑法第33條第5 款規
      定，罰金貨幣單位已改為新臺幣，是以分則編各罪所定罰
      金之貨幣單位，自應配合上開規定修正，為使罰金數額趨
      於一致，避免衍生新舊法比較適用問題，以緩和實務適用
      法律之衝擊，於不變動罰金數額之前提下，而為制定（前
      揭條文立法意旨參照），亦即刑法施行法第1 條之1 係在
      替代罰金罰鍰提高標準條例部分條文，與適用罰金罰鍰提
      高標準條例之結果相同，對於被告而言並不發生有利或不
      利之問題，僅係將貨幣單位由銀元改為新臺幣，並非法律
      變更刑度之條文而無須為新舊法比較，併此敘明。
四、按侵占業務上持有物之罪，以其所侵占之他人所有物係因執
    行業務而持有為構成要件，若非因執行業務而基於其他委任
    關係持有他人所有物，即與該罪構成要件不符，祇能以普通
    侵占論科。次按所謂業務，係指吾人於社會上之地位所繼續
    經營之事務而言，其僅偶一從事者，不得謂為業務。倘通常
    不屬於其業務範圍，若偶受當事人之特別委任，受領給付，
    從而侵占受領之給付物，自不得謂為業務上之侵占。最高法
    院23年上字第1620號、26年度滬上字第29號判例意旨可資參
    照。另按地政士得執行下列業務：一、代理申請土地登記事
    項。二、代理申請土地測量事項。三、代理申請與土地登記
    有關之稅務事項。四、代理申請與土地登記有關之公證、認
    證事項。五、代理申請土地法規規定之提存事項。六、代理
    撰擬不動產契約或協議事項。七、不動產契約或協議之簽證
    。八、代理其他與地政業務有關事項。地政士法第16條定有
    明文。末按刑法上所謂偽造文書，以無制作權之人制作他人
    名義之文書為要件；而變造文書，係指無權制作者，就他人
    所制作之真正文書，加以改造而變更其內容者而言。最高法
    院95年度台非字第14號判決意旨可資酌參。查地政士之業務
    內容以辦理土地登記為主要範疇，代為收受轉交買賣價金並
    非地政士通常之業務範圍，被告持有告訴人交付託其代為轉
    交房屋出賣人之購屋價金，並非基於其從事地政業務上受任
    而持有，而係基於被告與告訴人間之信任關係而特別委任，
    是被告將持有之他人財產侵占入己，核其所為，係犯刑法第
    335 條第1 項之普通侵占罪。起訴意旨稱被告所涉係業務上
    侵占罪嫌，容有誤解，惟起訴事實相同，爰依法變更起訴法
    條。另查被告於本院審理中葉已自承其持向臺灣嘉義地方法
    院簡易庭行使之上開載有「丙○○」署名，表明被告業於94
    年2 月6 日還款82萬元予告訴人之收據1 紙，包括「丙○○
    」之簽名及還款金額等均係由伊親自填寫偽造，揆諸前揭判
    例意旨，核其所為，自係犯行使偽造私文書罪。起訴意旨認
    被告係犯行使變造私文書罪，容有未洽，並予指明。又被告
    偽造私文書之高度行為，為行使之高度行為所吸收，不另論
    罪。爰審酌被告不思循合法正當途徑獲取財富，竟運用智慧
    於不當之途，其於89年間為此侵占犯行後，猶不思悔悟，復
    於93年間侵占客戶財物，有本院95年度易字第1310號判決1
    份在卷可佐，又其侵占告訴人之450 萬元，自89年迄今已歷
    時10年之久，猶未能完全賠償告訴人所受之損害，雖於本案
    中已與告訴人達成和解，同意償還告訴人100 萬元，惟和解
    條件係自99年10月1 日起至100 年9 月1 日止，每月支付1
    萬元；自100 年10月1 日起至102 年9 月1 日止，每月支付
    2 萬元；自102 年10月1 日起至清償完畢止，每月支付3 萬
    元，有調解筆錄1 份在卷可稽，依約被告需至105 年始可能
    清償完畢！其無力賠償告訴人，惟於因病住院時，卻能負擔
    每日8000元自付額之病房費，有被告刑事聲請請假狀所附亞
    東紀念醫院住院同意書1 紙附於本院卷可參，難認被告有賠
    償告訴人所受損害之誠意。又其為脫免財產遭告訴人強制執
    行，竟持偽造之收據向法院行使，嚴重損害法院辦理拍賣程
    序之正確性及告訴人之執行利益，惟念其犯後已坦承犯行，
    兼衡其智識程度、犯罪動機、目的、手段等一切情狀，分別
    量處如主文所示之刑。又中華民國九十六年罪犯減刑條例業
    經總統於96年7 月4 日公布，並自同年月16日起生效施行，
    如犯罪事實欄一所示之犯罪時間係在96年4 月24日以前，復
    核無該條例所列不予減刑之情形，合於減刑條件，應依該條
    例第2 條第1 項第3 款規定減其宣告刑2 分之1 如主文所示
    ，復依修正前刑法第51條第5 款規定，與如犯罪事實欄二所
    示之罪定其應執行之刑。末按扣案收據上偽造「丙○○」之
    簽名1 枚，係偽造之署押，不問屬於犯人與否，應依刑法第
    219 條規定宣告沒收。
據上論斷，應依刑事訴訟法第273 條之1 第1 項、第299 條第1
項前段、第300 條，刑法第335 條第1 項、第216 條、第210 條
、第51條第5 款（修正前）、第219 條，中華民國九十六年罪犯
減刑條例第2 條第1 項第3 款、第7 條、第11條，刑法施行法第
1 條之1 ，判決如主文。
本案經檢察官賴建如到庭執行職務。
中    華    民    國    99    年    11    月    18    日
                    刑事第十五庭  法  官  黃司熒
以上正本證明與原本無異
如不服本判決應於送達後10日內向本院提出上訴狀
                                書記官  屠衛民
中    華    民    國    99    年    11    月    18    日
附錄本案論罪科刑法條全文：
中華民國刑法第210條
（偽造變造私文書罪）
偽造、變造私文書，足以生損害於公眾或他人者，處5 年以下有
期徒刑。
中華民國刑法第216條
（行使偽造變造或登載不實之文書罪）
行使第210 條至第215 條之文書者，依偽造、變造文書或登載不
實事項或使登載不實事項之規定處斷。
中華民國刑法第335條
（普通侵占罪）
意圖為自己或第三人不法之所有，而侵占自己持有他人之物者，
處5年以下有期徒刑、拘役或科或併科1000元以下罰金。

司法院資訊處製作；財團法人民間司法改革基金會備份。
